【裁判字號】    92,易,39
【裁判日期】    920403
【裁判案由】    背信
【裁判全文】
臺灣臺南地方法院刑事判決                            九十二年度易字第三九號
    公  訴  人  臺灣台南地方法院檢察署檢察官
    被      告  甲○○
右列被告因背信案件，經檢察官提起公訴（九十一年度偵字第五六六八號），本院判
決如左：
    主  文
甲○○共同為他人處理事務，意圖為自己不法之利益，而為違背其任務之行為，致生
損害於本人之財產，處有期徒刑壹年參月。
    事  實
一、甲○○曾於民國八十六年間因違反槍砲彈藥刀械管制條例等案件，經台灣高等法
    院台南分院判處有期徒刑三年八月確定，於九十年十一月十六日縮短刑期執行完
    畢（未構成累犯）。仍不思悔改。
    （一）、緣黃貴嬋、洪百欣、林黃美枝（以下簡稱黃貴嬋等三人），對陳金堆有
            債權未獲清償，遂於民國（下同）八十四年二月十四日，在台灣台南地
            方法院民事強制執行案件中，以新台幣（以下同）一百十一萬三千元、
            一百四十二萬六千元、一百二十二萬五千元之債權，而承受債務人陳金
            堆所有之台南縣山上鄉大庄一之三七、一之四二、一之四三號等門牌號
            碼之未完工四層樓透天厝三棟（建號分別為台南縣山上鄉○○段第八四
            九、八五０、八五一號）。因黃貴嬋等三人僅取得建物所有權，而未有
            基地所有權，無法利用。甲○○亦取得同地段陳金堆之部分房屋，有意
            連同前揭三棟透天厝一併處理，找上黃貴嬋等三人商量。黃貴嬋等三人
            遂授權丙○○（別名鄭雲峰），出面與甲○○於八十四年七月十三日簽
            訂「合約書」，兩方約明：先由黃貴嬋等三人以「許金葉」（丙○○之
            妻）名義，就三棟房屋設定五百十萬元之抵押權，以確保債權，再委由
            甲○○自行與實際地主乙○○（土地登記名義人為乙○○之嬸嬸林謝鍛
            ）另為處理，設法出賣或貸款換取現金。黃貴嬋等三人並委託祥和土地
            代書事務所林清德代書（另案經判刑確定），辦理相關抵押權及過戶登
            記事務。甲○○為受黃貴嬋等人委任處理事務之人。
    （二）、甲○○乃依據協議，先找乙○○洽談。乙○○因忙於生意，又與林清德
            熟識，遂亦同意林清德先出面商談。甲○○、林清德、丙○○（代表黃
            貴嬋等三人），於八十四年七月下旬，在台南市○○路○段二八一號「
            金三角牛乳店」樓上之西餐廳商談。因為地主乙○○與代書林清德均住
            高雄市，三人為避免林清德往返高雄與台南新化奔波，三人因而達成協
            議（但未經徵詢乙○○同意），決定由「乙○○與許金葉共同設定房地
            抵押權一千零二十萬元，抵押債權各二分之一」以確保債權；並同時「
            辦理房地一併移轉過戶給甲○○指定人頭」以簡化產權，再將該房地設
            法出售或貸款。被告林清德為取信於人，除當場收下郭家柄、丙○○交
            付之黃貴嬋等三人之所有權狀、身分證明文件及許金葉之身分證明文件
            外，並當場在其所備妥之「抵押權設定契約書」上蓋妥「許金葉」做為
            抵押權人之印章，及在「買賣移轉契約書及公證書」上亦均蓋妥買賣雙
            方之印鑑。嗣後林清德將此計畫徵詢乙○○意見，乙○○顧慮自己將從
            土地所有權人變成抵押權人，恐將蒙受不利，拒絕此項計畫。貸款案遂
            暫時擱置，林清德亦未向委託人黃貴嬋等三人報告。
    （三）、但因甲○○需錢孔急，不斷催促乙○○、林清德速謀辦法。八十四年九
            月間，乙○○另尋得金主宋杉田願意以每棟房屋設定三百萬元抵押權之
            方式出借現金，經徵詢甲○○意見後，甲○○認為機不可失，遂強力介
            入主導貸款，慫恿林清德將上開已蓋有「許金葉」抵押權人印文之抵押
            權設定書抽換掉，配合宋杉田指定之「宋黃秀」（宋杉田之妻）為新抵
            押權人。甲○○明知自己受黃貴嬋等三人所託，應設定「許金葉五百十
            萬元抵押權登記」以確保委託人之債權，竟違背任務，意圖損害於黃貴
            嬋等三人之利益，與林清德基於共同犯意聯絡，配合甲○○之建議抽換
            成「宋黃秀各三百萬元抵押權登記契約書」，並由甲○○陪同尋找指定
            人頭詹明和、胡永得、陳秀足擔任貸款名義人並蓋章，完成「宋黃秀各
            三百萬元抵押權登記契約書」。八十四年九月十一日向台南縣新化地政
            事務所送件，申請將上開房地移轉登記給甲○○指定之人頭詹明和、胡
            永得、陳秀足三人，並設定「宋黃秀」每棟房地共同擔保三百萬元之抵
            押權登記。於八十四年九月十三日，完成過戶詹明和、胡永得、陳秀足
            ，以及「宋黃秀抵押權之登記」而為違背其任務之行為，致黃貴嬋等三
            人喪失因設定抵押權可得擔保之權益。而甲○○及林清德並始終刻意蒙
            蔽丙○○及黃貴嬋等人。
    （四）、八十四非九月十八日，甲○○就上三棟透天厝房屋自宋杉田取得共九百
            萬元貸款後，三百萬元分給地主乙○○，其餘侵吞入己。經丙○○等人
            事後發現房屋抵押權人竟然不是約定之「許金葉」，而是從未聽過之「
            宋黃秀」，向甲○○追問始知上情，並向甲○○追討因抵押借款所得之
            款項。甲○○乃交付部份款項一百二十萬元（分給黃貴嬋等三人各四十
            萬元）以資搪塞，黃貴嬋等三人其餘之投資則付諸流水，蒙受二百五十
            萬元以上之損失。
二、案經臺灣高等法院臺南分院檢察署發交臺灣臺南地方法院檢察署檢察官偵查起訴
    。
    理  由
一、訊據被告甲○○矢口否認古揭犯行，辯稱：「我不承認犯罪，我認為我賠錢還背
    上背信罪名。」、「我有拿二百多萬回來，有拿一百二十萬元給丙○○，其餘乙○○拿去的，是給付地上物設定權利及購買土地。」云云。
    經查，
    （一）、被告甲○○確係與房屋所有權人洪百欣等人之代理人丙○○簽約，由鄭
            茂生委託其處理伍佰十萬元抵押權與乙○○之土地權產權問題等情，有
            丙○○與被告於八十四年七月十三日所簽定合約書影本附卷足憑。足認
            被告係受任為他人處理事務之人。
    （二）、本件係被告去找得人頭詹明和、胡永得、陳秀足等人，並將前揭黃貴嬋
            等人之房屋移轉為人頭所有，違背受託任務未設定五百十萬元之抵押權
            予約定之許金葉而設定予未經本人與代理人同意之宋黃秀等情，亦經臺
            灣高等法院臺南分院於審理九十年度上易字第一四三二號時查得：「關
            於甲○○指定詹明和、胡永得、甲○○擔任系爭房地貸款人頭乙節，證
            人詹明和雖經本院及原審傳喚不到；然而訊之證人胡永得願意出名貸款
            之原因，其證稱：「（八十四年間是否向林黃美枝買一間房屋？）是，
            當初是朋友甲○○介紹買的，他說房子價錢很便宜，要我去買，我不知
            道房子有貸款，我買房子付出一百多萬元，我拿給甲○○，我有去看房
            子。（後來拿房屋去貸款，你有無拿到錢？）沒有」（原審卷第二八一
            頁）「（當初向高雄的人借錢，你有無去？）我有去，錢是交代我朋友
            處理，我只去蓋章，【如何分錢我不知道】」（原審卷第二八二頁）「
            我雖然有簽本票，但我【沒有拿到錢】」（見本院九十年十月二日訊問
            筆錄）。顯見甲○○利用持有林黃美枝相關證件之機會，向胡永得佯稱
            有房地出售，欺騙胡永得投資一百多萬元後擔任貸款人頭，卻又將所貸
            款項侵吞入己。又經本院訊之證人陳秀足證稱：「（你是否人頭？）我
            也有拿錢出來。（拿多少？）五十萬。（五十萬是買房子，或是投資？
            ）是他（即甲○○）朋友欠我錢，那時房地產炒得很高，我想投資。（
            這五十萬元有無拿回來？）他朋友還是欠我，沒有還我。我有簽本票，
            但【錢甲○○拿去】了」（本院九十年十月二日訊問筆錄），顯見郭家
            炳利用與陳秀足討債心切之機會，誘使陳秀足擔任貸款人頭，但事後將
            所貸款項侵吞入己。」等情屬實。並查明被告瓜分所貸得之款項達六百
            萬之多及被告甲○○利用黃貴嬋等三人交付過戶證件之機會，尋得不知
            情之詹明和、胡永得、甲○○擔任人頭，再夥同代書林清德，基於共同
            之犯意聯絡，違背應設定「許金葉」抵押權之任務，將系爭房地持向金
            主宋杉田貸款，設定「宋黃秀」之抵押權，甲○○再將所貸款項大部分
            侵吞入己，損害委託人黃貴嬋等三人之利益。甲○○與林清德有共同背
            信之犯行等情。有臺灣高等法院臺南分院於審理九十年度上易字第一四
            三二號被告林清德詐欺等案之判決書影本附卷足憑。被告所辯，無非事
            後卸責之詞，尚無可採，事證明確，被告犯行洵堪認定。
二、核被告郭家為他人處理事務（臺灣高等法院臺南分院九十年度上易字第一四三二
    號被告林清德詐欺等案之判決認被告部家炳不具受託人身分，尚有誤會），意圖
    為自己不法之利益，而為違背其任務之行為，致生損害於本人之財產，所為係犯
    刑法第三百四十二條第一項之背信罪。被告與林清德間就上開犯行間，有犯意聯
    絡及行為分擔，均應論共同正犯。爰審酌被告犯罪之動機、目的、手段、所生危
    害及所得利益、犯後態度等一切情狀，量處如主文所示之刑，以資懲儆。
據上論斷，應依刑事訴訟法第二百九十九條第一項前段，刑法第二十八條、第三百四
十二條第一項，罰金罰鍰提高標準條例第一條前段，判決如主文。
本案經檢察官高祈到庭執行職務。
中    華    民    國      九十二  年      四        月      三          日
          臺灣臺南地方法院刑事第一庭
                                      法  官  朱中和
右正本證明與原本無異。
如不服本判決應於送達後十日內向本院提出上訴狀。（應附繕本）
                                      書記官  陳著振
中    華    民    國      九十二  年      四        月      三          日
附錄本案論罪科刑法條全文：
刑法第三百四十二條第一項：為他人處理事務，意圖為自己或第三人不法之利益，或
                          損害本人之利益，而為違背其任務之行為，致生損害於
                          本人之財產或其他利益者，處五年以下有期徒刑、拘役
                          、科或併科一千元以下罰金。


司法院資訊處製作；財團法人民間司法改革基金會備份。
